## Resultados {#sec-resultados}

### Primera etapa: la elegibilidad sí predice el uso, pero de forma modesta

```{r}
#| include: false
pe <- tar_read(primera_etapa_esp)
```

La primera etapa de estimación está representada por la @eq-primera-etapa. Los trabajadores que apenas cruzan el umbral de dos años de cotización son significativamente más propensos a usar el RPD que quienes no lo cruzan. La @fig-rd-primera-etapa muestra la discontinuidad directamente sobre los datos: la tasa de uso a doce meses salta en el umbral en `r round(pe$coef * 100, 1)` puntos porcentuales (error estándar de `r round(pe$se * 100, 1)`), estimados sobre `r format(pe$n_efectivo, big.mark = ",")` observaciones dentro del ancho de banda óptimo de ±`r round(pe$h)` días. La primera etapa es estadísticamente fuerte (estadístico $t$ de `r round(pe$t, 1)`, equivalente a un estadístico $F$ de `r round(pe$f)`, muy por encima de los umbrales convencionales de instrumento débil), lo que descarta que los resultados de la segunda etapa estén contaminados por un problema de instrumentos débiles.

```{r}
#| label: fig-rd-primera-etapa
#| fig-cap: "Discontinuidad en el uso del RPD a 12 meses de la separación. Cada punto es el promedio dentro de un bin de la variable de asignación; las líneas son ajustes polinomiales locales a cada lado del umbral."
#| fig-width: 6.5
#| fig-height: 4
#| out-width: "70%"
#| fig-align: center

fig_esp("rd_take_up_plot_esp", width = 6.5, height = 4)
```

El efecto causal de cruzar el umbral de elegibilidad sobre la probabilidad de usar el RPD (la intención de tratar o ITT) crece de `r round(fs2, 1)` puntos porcentuales a los dos meses de la separación laboral a `r round(fs12, 1)` puntos porcentuales a los doce meses, y se estabiliza alrededor de `r round(fs24, 1)` puntos porcentuales hacia el mes 24 (@fig-primera-etapa). Este salto en el umbral, que mide el efecto de la elegibilidad y no el nivel de uso del lado elegible, es estadísticamente muy preciso pero modesto en magnitud, consistente con el diseño del RPD como beneficio autofinanciado: a diferencia de un seguro de desempleo tradicional, el trabajador retira de su propio ahorro, lo que limita naturalmente la propensión al uso indiscriminado.

Conviene detenerse en lo que esa magnitud implica para la lectura de todo lo que sigue, porque de ella depende la interpretación correcta de los efectos estimados. En un diseño difuso, la primera etapa es también la proporción de *cumplidores*: los `r round(fs12, 1)` puntos porcentuales significan que, de cada cien trabajadores en torno al umbral, alrededor de cuatro usan el programa **por el hecho de haber cruzado la regla de elegibilidad** y no lo habrían usado de otro modo. El LATE que se reporta más adelante describe el efecto sobre ese grupo, no sobre el trabajador promedio de la muestra ni sobre el usuario promedio del programa. De ahí se siguen dos consecuencias que conviene tener presentes: los efectos serán grandes en relación con las medias poblacionales, precisamente porque se concentran en un subconjunto reducido y muy específico; y los efectos de forma reducida, que promedian sobre toda la población cercana al umbral, serán pequeños (@tbl-itt del Apéndice).

```{r}
#| label: fig-primera-etapa
#| fig-cap: "Efecto dinámico de la elegibilidad sobre el uso del RPD, por meses desde la separación. Las barras verticales son intervalos de confianza al 95% con inferencia robusta [@calonico2014]."
#| fig-width: 7
#| fig-height: 3.4
#| out-width: "80%"
#| fig-align: center

fig_esp("take_up_path_esp", width = 7, height = 3.4)
```

### El RPD prolonga el desempleo sin mejorar la calidad del reempleo

```{r}
#| label: tbl-resultados-principales
#| tbl-cap: "Efecto del uso del RPD sobre resultados laborales"

df_resultados <- res_prin |>
  transmute(
    Resultado = resultado,
    Efecto    = fmt_efecto(coef, pv, tipo),
    Error     = fmt_se(se, tipo),
    Media     = fmt_media(media, tipo)
  )

kbl(df_resultados, format = "latex", booktabs = TRUE, escape = TRUE,
    col.names = c("Resultado", "Efecto (LATE)", "Error est.", "Media, no elegibles"),
    align = c("l", "r", "r", "r")) |>
  kable_styling(font_size = 9, latex_options = c("hold_position")) |>
  column_spec(1, width = "7.4cm") |>
  column_spec(2:4, width = "2.2cm") |>
  pack_rows(
    "Búsqueda de empleo",
    1, 
    2
  ) |>
  pack_rows(
    "Calidad del siguiente empleo",
    3,
    5
  ) |>
  pack_rows(
    "Mediano plazo",
    6,
    7
  ) |>
  footnote(
    general = "* p<0.10, ** p<0.05. Estimaciones de RDD difuso (Ecuación 2), con tratamiento definido como uso del programa 12 meses después de la separación; ancho de banda óptimo (Calonico et al., 2020); inferencia robusta con corrección de sesgo (Calonico et al., 2014). Cifras monetarias en pesos mexicanos de 2024.",
    general_title = "Nota: ",
    footnote_as_chunk = TRUE,
    threeparttable = TRUE
  )
```

El uso del RPD incrementa de manera marcada y estadísticamente significativa la duración del desempleo: a los tres meses de la separación, haber usado el programa aumenta en `r round(surv3_pp, 1)` puntos porcentuales la probabilidad de seguir desempleado; a los 36 meses, el efecto acumulado es de `r round(dur36, 1)` semanas adicionales de desempleo, partiendo de una base de `r round(dur36_base, 1)` semanas entre los no elegibles, un incremento de aproximadamente `r round(dur36 / dur36_base * 100)`% (@fig-rd-resultados, @fig-duracion, @tbl-resultados-principales).[^means]

[^means]: La columna de medias de la @tbl-resultados-principales se reporta como referencia de escala y no debe sumarse a la del efecto. La media de supervivencia a tres meses, `r round(rp("survival_3", "media") * 100, 1)`%, corresponde a la totalidad de los trabajadores no elegibles; el efecto de `r round(surv3_pp, 1)` puntos, en cambio, corresponde a los cumplidores, un grupo que por construcción está formado por quienes retiran al volverse elegibles y que tiene, plausiblemente, episodios sistemáticamente más largos. La suma de ambas cifras no es, por tanto, una probabilidad, ni debe leerse como tal.

```{r}
#| label: fig-rd-resultados
#| fig-cap: "Discontinuidad en los resultados principales en el umbral de elegibilidad (forma reducida). Cada punto es el promedio dentro de un bin de la variable de asignación."
#| fig-width: 9
#| fig-height: 3.8
#| out-width: "100%"

fig_esp("rd_outcome_plot_esp", width = 9, height = 3.8)
```

```{r}
#| label: fig-duracion
#| fig-cap: "Efecto dinámico del uso del RPD sobre la supervivencia en desempleo y la duración censurada, por meses desde la separación. Las barras verticales son intervalos de confianza al 95% con inferencia robusta [@calonico2014]."
#| fig-width: 7
#| fig-height: 5.2
#| out-width: "80%"
#| fig-align: center

fig_esp("fuzzy_path_esp", width = 7, height = 5.2)
```

Este desempleo más prolongado no se traduce en mejores condiciones de reempleo. El punto estimado sobre el salario mensual del siguiente empleo es positivo y grande (+\$`r fmt_val(rp("next_job_av_earnings"), "mxn")` MXN), pero no es significativo al 5%. El dato robusto es la ausencia de una mejora sistemática: los efectos sobre los ingresos totales y la duración del siguiente empleo no son distinguibles de cero y, sobre el horizonte completo de tres años, ni los ingresos acumulados ni los meses trabajados muestran una mejora significativa; el punto estimado de ingresos totales es, de hecho, negativo. En suma: **el RPD retrasa la salida del desempleo sin generar, en promedio, un emparejamiento laboral de mejor calidad que compense ese costo**. Este patrón es opuesto al que predicen los modelos más optimistas del seguro de desempleo, que anticipan ganancias de productividad por una búsqueda más deliberada [@acemoglu2000; @acemoglu1999], y es consistente con evidencia de otros esquemas de sustitución de ingreso en América Latina: en Brasil, la liquidación por despido (FGTS) también prolonga el desempleo formal sin mejorar de forma sistemática los ingresos posteriores [@britto2022], y en Argentina las ganancias salariales asociadas al seguro de desempleo son, cuando existen, modestas frente al costo en duración del desempleo [@gonzález-rozada2023].

El Apéndice complementa estos resultados con las estimaciones de forma reducida (efecto de la *elegibilidad*, @tbl-itt), la sensibilidad de los efectos principales al ancho de banda (@tbl-sensibilidad) y las pruebas de balance de covariables (@tbl-balance).

### El costo del programa no se distribuye por igual

Los efectos promedio esconden una heterogeneidad económicamente importante (@tbl-heterogeneidad). Mientras que ningún subgrupo muestra una mejora en los ingresos totales después de tres años de la separación, **el costo en duración del desempleo no se reparte de manera pareja**: solo es distinguible de cero entre los trabajadores con salario previo por debajo de la mediana (\$`r formatC(muestra$mediana_ingreso, format = "d", big.mark = ",")` MXN de 2024), donde el RPD añade `r round(hetv("Ingreso previo", "Por debajo de la mediana", "dur_coef"))` semanas de desempleo, y entre los hombres, donde añade `r round(hetv("Sexo", "Hombres", "dur_coef"))`. Y en ambos cortes la diferencia respecto del subgrupo complementario es ella misma estadísticamente significativa ($p$ = `r formatC(hetv("Ingreso previo", "Por debajo de la mediana", "dif_pv"), format = "f", digits = 3)` por ingreso y $p$ = `r formatC(hetv("Sexo", "Hombres", "dif_pv"), format = "f", digits = 3)` por sexo), de modo que el gradiente no es solo un contraste de magnitudes estimadas. El corte por edad apunta en la misma dirección —el efecto entre los más jóvenes es de `r round(hetv("Edad", "Por debajo de la mediana", "dur_coef"))` semanas— pero solo alcanza significancia al 10% y la diferencia respecto de los mayores no es distinguible de cero ($p$ = `r formatC(hetv("Edad", "Por debajo de la mediana", "dif_pv"), format = "f", digits = 3)`), de modo que no puede afirmarse que el costo se concentre en ellos: es, a lo sumo, una regularidad sugerente.

```{r}
#| label: tbl-heterogeneidad
#| tbl-cap: "Heterogeneidad del efecto del RPD después de tres años de la separación"

df_heterogeneidad <- het |>
  mutate(
    Subgrupo = case_when(
      grupo == "Ingreso previo" & subgrupo == "Por debajo de la mediana" ~
        paste0("Por debajo de la mediana (\\$",
               formatC(muestra$mediana_ingreso, format = "d", big.mark = ","), ")"),
      grupo == "Edad" & subgrupo == "Por debajo de la mediana" ~
        paste0("Por debajo de la mediana (",
               formatC(muestra$mediana_edad, format = "f", digits = 1), " años)"),
      TRUE ~ subgrupo
    ),
    Duracion = fmt_cell(dur_coef, dur_se, dur_pv, "semanas"),
    Ingresos = fmt_cell(ing_coef, ing_se, ing_pv, "mxn"),
    Salario  = fmt_cell(wage_coef, wage_se, wage_pv, "mxn")
  ) |>
  select(Subgrupo, Duracion, Ingresos, Salario)

# Prueba de diferencia entre los dos subgrupos de cada corte (sobre la duración):
# sin ella, la tabla solo permitiría contrastar magnitudes, que no informan si los
# subgrupos difieren entre sí.
nota_dif <- het |>
  distinct(grupo, dif_pv) |>
  mutate(txt = paste0(grupo, ", $p$ = ", formatC(dif_pv, format = "f", digits = 3))) |>
  pull(txt) |>
  paste(collapse = "; ")

kbl(df_heterogeneidad, format = "latex", booktabs = TRUE, escape = FALSE,
    col.names = kableExtra::linebreak(
      c("Subgrupo", "Duración del\ndesempleo\n(semanas)",
        "Ingresos totales\na 3 años\n(MXN 2024)",
        "Salario mensual,\nsiguiente empleo\n(MXN 2024)"),
      align = c("l", rep("r", 3))),
    align = c("l", "r", "r", "r")) |>
  kable_styling(font_size = 9, latex_options = c("hold_position")) |>
  column_spec(1, width = "5.5cm") |>
  column_spec(2:4, width = "2.8cm") |>
  pack_rows("Ingreso previo", 1, 2) |>
  pack_rows("Edad", 3, 4) |>
  pack_rows("Sexo", 5, 6) |>
  pack_rows("Exposición a COVID-19", 7, 8) |>
  footnote(
    general = paste0(
      "* p<0.10, ** p<0.05. Error estándar robustos entre paréntesis. Estimaciones de RDD difuso con inferencia robusta y corrección de sesgo (Calonico et al. 2014; 2020), tratamiento definido como uso del programa 12 meses después de la separación. Cifras monetarias en pesos de 2024. Cada subgrupo se estima sobre una submuestra disjunta, con su propio ancho de banda óptimo. Prueba de diferencia entre subgrupos sobre la duración del desempleo: ",
      nota_dif, "."),
    general_title = "Nota: ",
    footnote_as_chunk = TRUE,
    threeparttable = TRUE,
    escape = FALSE
  )
```



El gradiente por ingreso es consistente con una lectura en la que el RPD refuerza desigualdades preexistentes: los trabajadores con menor salario previo, que llegan al desempleo con menos ahorro y menos redes, enfrentan episodios sustancialmente más prolongados que sus contra-grupos. El gradiente por sexo admite una interpretación distinta y merece explicitarse en lugar de omitirse. El efecto se concentra entre los hombres, que en esta muestra tienen mayor apego al empleo formal; entre las mujeres el estimador es incluso negativo y no significativo, lo que es compatible con que una parte de sus transiciones tras la separación no sea hacia el desempleo con búsqueda activa sino hacia fuera de la fuerza laboral formal, márgenes que estos datos no distinguen.

Frente a ese costo desigual no aparece un beneficio equivalente. En ningún subgrupo, sin excepción, el efecto sobre los ingresos acumulados a tres años es distinguible de cero. La única mejora salarial que alcanza significancia al 5% es la del salario mensual del siguiente empleo entre los trabajadores de mayor ingreso previo (\$`r fmt_val(hetv("Ingreso previo", "Por arriba de la mediana", "wage_coef"), "mxn")` MXN). Los trabajadores menos favorecidos absorben la peor parte de la extensión del desempleo, y no hay señal de que al final de esa espera más larga les aguarde un mejor empleo.

Un último contraste resulta indicativo para el diseño de política contracíclica. Entre los trabajadores separados hasta un año *antes* del inicio de la pandemia de COVID-19, el RPD extendió el desempleo en `r round(hetv("Exposición a COVID-19", "Separación antes de marzo 2019", "dur_coef"))` semanas, un efecto claramente distinguible de cero. Entre los separados *durante* la exposición plena a la crisis del COVID-19 el estimador no lo es; pero la diferencia entre ambos grupos tampoco lo es ($p$ = `r formatC(hetv("Exposición a COVID-19", "Separación antes de marzo 2019", "dif_pv"), format = "f", digits = 3)`), de manera que los datos son compatibles tanto con un efecto genuinamente menor durante la crisis como con el mismo efecto estimado con menor precisión. En ninguno de los dos periodos cambian de forma detectable los ingresos acumulados a tres años; sin embargo, para los trabajadores separados durante la pandemia, el estimador es positivo y muy grande, aunque indistinguible del cero estadístico.

La relevancia de este contraste para el diseño de política es mayor que su fuerza estadística, y conviene explicitar por qué. El costo central que documenta este trabajo, el desempleo adicional, no es una propiedad fija del programa: mide cuánto reempleo desplaza la liquidez, y cuánto reempleo hay disponible para desplazar depende del estado del mercado laboral. Cuando hay vacantes, el RPD compite con ellas y su costo en duración es real; cuando la economía destruye empleo formal a gran escala, la alternativa a la que renuncia el trabajador no es una salida más veloz del desempleo, sino un desempleo igualmente largo pero sin liquidez, de modo que el mismo peso retirado compra un mejor aseguramiento con menor distorsión. Esta es la lógica del diseño óptimo del seguro de desempleo, en la que la generosidad deseable aumenta cuando la respuesta conductual se debilita y el valor marginal de la liquidez crece [@chetty2008].

Por lo tanto, la implicación resulta incómoda para el diseño actual: si el costo del programa se mueve con el ciclo económico y sus parámetros no, el RPD está mal calibrado en ambos estados del mundo, demasiado permisivo cuando el mercado laboral funciona y demasiado restrictivo justo cuando su capacidad de aseguramiento vale más. Este resultado motiva una de las propuestas de política pública en la @sec-propuesta.

### ¿Desempleo más largo o salida hacia la informalidad? {#sec-informalidad}

Los datos administrativos del IMSS observan el empleo formal y solo el empleo formal. Lo que este trabajo mide, con precisión, es el tiempo hasta el siguiente empleo formal registrado; un trabajador que tras retirar sus recursos se emplea por cuenta propia o en el sector informal aparece en los datos exactamente igual que uno que permanece buscando empleo sin encontrarlo. La interpretación conductual del resultado principal depende, por tanto, de cuál de las dos historias domine, y conviene enfrentarla de manera explícita.

Hay razones para pensar que la segunda no es marginal. @britto2022 muestra para Brasil que 57% del empleo formal desplazado por una extensión del seguro de desempleo se compensa con empleo informal, y @gerard2021 documentan que el costo de eficiencia de estos programas es menor donde la reinserción formal es de por sí improbable. Para el caso mexicano, la evidencia apunta en la misma dirección: @carreñogodínez2025 encuentra que la elegibilidad al RPD eleva de manera considerable la probabilidad de transitar hacia el autoempleo, consistente con que el retiro opere como capital semilla ante la ausencia de crédito. No es posible, con estos datos, cuantificar qué fracción de las `r round(dur36, 1)` semanas adicionales corresponde a cada margen, y sería incorrecto afirmar lo contrario.

Lo que sí puede afirmarse es que la conclusión pensionaria de este trabajo no depende de esa distinción, y que la lectura de informalidad la refuerza.. El costo que la @sec-pensiones cuantifica es el de las cotizaciones que no se realizan durante las semanas adicionales fuera del empleo formal, y ese costo es idéntico se deba la ausencia a la búsqueda o al trabajo no registrado: ni el autoempleo ni la informalidad generan aportaciones a la subcuenta de RCV, ni acumulan semanas de cotización. Si además una parte de esas transiciones resulta duradera —como sugiere el hallazgo sobre autoempleo—, la pérdida no se limitaría a las semanas estimadas aquí, sino que se extendería a una salida más persistente del sistema de ahorro para el retiro. En términos de bienestar, la ambigüedad es real y este trabajo no la resuelve; en términos de suficiencia pensionaria, ambas lecturas conducen al mismo lugar.