## Resultados {#sec-resultados}

### Primera etapa: la elegibilidad sí predice el uso, pero de forma modesta

```{r}
#| include: false
pe <- tr("primera_etapa_esp")
```

Los trabajadores que apenas cruzan el umbral de dos años de cotización son significativamente más propensos a usar el RPD que quienes no lo cruzan. La @fig-rd-primera-etapa muestra la discontinuidad directamente sobre los datos: la tasa de uso a doce meses salta en el umbral en `r round(pe$coef * 100, 1)` puntos porcentuales (error estándar de `r round(pe$se * 100, 1)`), estimados sobre `r format(pe$n_efectivo, big.mark = ",")` observaciones dentro del ancho de banda óptimo de ±`r round(pe$h)` días. La primera etapa es estadísticamente fuerte (estadístico $t$ de `r round(pe$t, 1)`, equivalente a un estadístico $F$ de `r round(pe$f)`, muy por encima de los umbrales convencionales de instrumento débil), lo que descarta que los resultados de la segunda etapa estén contaminados por un problema de instrumentos débiles.

```{r}
#| label: fig-rd-primera-etapa
#| fig-cap: "Discontinuidad en el uso del RPD a 12 meses de la separación. Cada punto es el promedio dentro de un bin de la variable de asignación; las líneas son ajustes polinomiales locales a cada lado del umbral."
#| fig-width: 6.5
#| fig-height: 4
#| out-width: "70%"
#| fig-align: center

tr("rd_take_up_plot_esp")
```

El efecto causal de cruzar el umbral de elegibilidad sobre la probabilidad de usar el RPD (la intención de tratar o ITT) crece de `r round(fs2, 1)` puntos porcentuales a los dos meses de la separación laboral a `r round(fs12, 1)` puntos porcentuales a los doce meses, y se estabiliza alrededor de `r round(fs24, 1)` puntos porcentuales hacia el mes 24 (@fig-primera-etapa). Este salto en el umbral, que mide el efecto de la elegibilidad y no el nivel de uso del lado elegible, es estadísticamente muy preciso pero modesto en magnitud, consistente con el diseño del RPD como beneficio autofinanciado: a diferencia de un seguro de desempleo tradicional, el trabajador retira de su propio ahorro, lo que limita naturalmente la propensión al uso indiscriminado.

```{r}
#| label: fig-primera-etapa
#| fig-cap: "Efecto dinámico de la elegibilidad sobre el uso del RPD, por meses desde la separación. Las barras verticales son intervalos de confianza al 95% con inferencia robusta."
#| fig-width: 7
#| fig-height: 3.4
#| out-width: "80%"
#| fig-align: center

tr("take_up_path_esp")
```

### El RPD prolonga el desempleo sin mejorar la calidad del reempleo

```{r}
#| label: tbl-resultados-principales
#| tbl-cap: "Efecto del uso del RPD sobre resultados laborales"

df_resultados <- res_prin |>
  transmute(
    Resultado = resultado,
    Efecto    = fmt_efecto(coef, pv, tipo),
    Error     = fmt_se(se, tipo),
    Media     = fmt_media(media, tipo)
  )

kbl(df_resultados, format = "latex", booktabs = TRUE, escape = TRUE,
    col.names = c("Resultado", "Efecto (LATE)", "Error est.", "Media, no elegibles"),
    align = c("l", "r", "r", "r")) |>
  kable_styling(font_size = 9, latex_options = c("hold_position")) |>
  column_spec(1, width = "6.3cm") |>
  footnote(
    general = "* p<0.10, ** p<0.05. Estimaciones de RDD difuso (Ecuación 2), con tratamiento definido como uso del programa 12 meses después de la separación; ancho de banda óptimo (Calonico et al., 2020); inferencia robusta con corrección de sesgo (Calonico et al., 2014). Cifras monetarias en pesos mexicanos de 2024.",
    general_title = "Nota: ",
    footnote_as_chunk = TRUE,
    threeparttable = TRUE
  )
```

El uso del RPD incrementa de manera marcada y estadísticamente significativa la duración del desempleo: a los tres meses de la separación, haber usado el programa aumenta en `r round(surv3_pp, 1)` puntos porcentuales la probabilidad de seguir desempleado; a los 36 meses, el efecto acumulado es de `r round(dur36, 1)` semanas adicionales de desempleo, partiendo de una base de `r round(dur36_base, 1)` semanas entre los no elegibles, un incremento de aproximadamente `r round(dur36 / dur36_base * 100)`% (@fig-rd-resultados, @fig-duracion, @tbl-resultados-principales).

```{r}
#| label: fig-rd-resultados
#| fig-cap: "Discontinuidad en los resultados principales en el umbral de elegibilidad (forma reducida). Cada punto es el promedio dentro de un bin de la variable de asignación."
#| fig-width: 9
#| fig-height: 3.8
#| out-width: "100%"

tr("rd_outcome_plot_esp")
```

```{r}
#| label: fig-duracion
#| fig-cap: "Efecto dinámico del uso del RPD sobre la supervivencia en desempleo y la duración censurada, por meses desde la separación. Las barras verticales son intervalos de confianza al 95% con inferencia robusta."
#| fig-width: 7
#| fig-height: 5.2
#| out-width: "80%"
#| fig-align: center

tr("fuzzy_path_esp")
```

Este desempleo más prolongado no se traduce en mejores condiciones de reempleo. El punto estimado sobre el salario mensual del siguiente empleo es positivo y económicamente grande (+\$`r fmt_val(rp("next_job_av_earnings"), "mxn")` MXN), pero solo es significativo al 10%. El dato robusto es la ausencia de mejora sistemática: los efectos sobre los ingresos totales y la duración del siguiente empleo no son distinguibles de cero y, sobre el horizonte completo de tres años, ni los ingresos acumulados ni los meses trabajados muestran una mejora significativa; el punto estimado de ingresos totales es, de hecho, negativo. En suma: el RPD retrasa la salida del desempleo sin generar, en promedio, un emparejamiento laboral de mejor calidad que compense ese costo. Este patrón es opuesto al que predicen los modelos más optimistas del seguro de desempleo, que anticipan ganancias de productividad por una búsqueda más deliberada [@acemoglu2000; @acemoglu1999], y es consistente con evidencia de otros esquemas de sustitución de ingreso en América Latina: en Brasil, la liquidación por despido (FGTS) también prolonga el desempleo formal sin mejorar de forma sistemática los ingresos posteriores [@britto2022], y en Argentina las ganancias salariales asociadas al seguro de desempleo son, cuando existen, modestas frente al costo en duración del desempleo [@gonzález-rozada2023].

El Apéndice complementa estos resultados con las estimaciones de forma reducida (efecto de la *elegibilidad*, @tbl-itt), la sensibilidad de los efectos principales al ancho de banda (@tbl-sensibilidad) y las pruebas de balance de covariables (@tbl-balance).

### El costo del programa no se distribuye por igual

```{r}
#| label: tbl-heterogeneidad
#| tbl-cap: "Heterogeneidad del efecto del RPD después de tres años de la separación"

df_heterogeneidad <- het |>
  mutate(
    Subgrupo = case_when(
      grupo == "Ingreso previo" & subgrupo == "Por debajo de la mediana" ~
        paste0("Por debajo de la mediana (\\$",
               formatC(muestra$mediana_ingreso, format = "f", digits = 1, big.mark = ","), ")"),
      grupo == "Edad" & subgrupo == "Por debajo de la mediana" ~
        paste0("Por debajo de la mediana (",
               formatC(muestra$mediana_edad, format = "f", digits = 1), " años)"),
      TRUE ~ subgrupo
    ),
    Duracion = fmt_cell(dur_coef, dur_se, dur_pv, "semanas"),
    Ingresos = fmt_cell(ing_coef, ing_se, ing_pv, "mxn"),
    Salario  = fmt_cell(wage_coef, wage_se, wage_pv, "mxn")
  ) |>
  select(Subgrupo, Duracion, Ingresos, Salario)

# Prueba de diferencia entre los dos subgrupos de cada corte (sobre la duración):
# sin ella, la tabla sólo permitiría contrastar magnitudes, que no informan si los
# subgrupos difieren entre sí.
nota_dif <- het |>
  distinct(grupo, dif_pv) |>
  mutate(txt = paste0(grupo, ", $p$ = ", formatC(dif_pv, format = "f", digits = 3))) |>
  pull(txt) |>
  paste(collapse = "; ")

kbl(df_heterogeneidad, format = "latex", booktabs = TRUE, escape = FALSE,
    col.names = kableExtra::linebreak(
      c("Subgrupo", "Duración del\ndesempleo\n(semanas)",
        "Ingresos totales\na 3 años\n(MXN 2024)",
        "Salario mensual,\nsiguiente empleo\n(MXN 2024)"),
      align = c("l", rep("r", 3))),
    align = c("l", "r", "r", "r")) |>
  kable_styling(font_size = 9, latex_options = c("hold_position")) |>
  column_spec(1, width = "5.5cm") |>
  column_spec(2:4, width = "2.8cm") |>
  pack_rows("Ingreso previo", 1, 2) |>
  pack_rows("Edad", 3, 4) |>
  pack_rows("Sexo", 5, 6) |>
  pack_rows("Exposición a COVID-19", 7, 8) |>
  footnote(
    general = paste0(
      "* p<0.10, ** p<0.05. Error estándar entre paréntesis. Estimaciones de RDD difuso con inferencia robusta y corrección de sesgo, tratamiento definido como uso del programa 12 meses después de la separación. Cifras monetarias en pesos de 2024. Cada subgrupo se estima sobre una submuestra disjunta, con su propio ancho de banda óptimo; la significancia de un coeficiente no implica que difiera del coeficiente del subgrupo complementario. Prueba de diferencia entre subgrupos sobre la duración del desempleo: ",
      nota_dif, "."),
    general_title = "Nota: ",
    footnote_as_chunk = TRUE,
    threeparttable = TRUE,
    escape = FALSE
  )
```

Los efectos promedio esconden una heterogeneidad económicamente importante (@tbl-heterogeneidad). Mientras que ningún subgrupo muestra una mejora en los ingresos totales después de tres años de la separación, **el costo en duración del desempleo no se reparte de manera pareja**: sólo es distinguible de cero entre los trabajadores con salario previo por debajo de la mediana (\$`r formatC(muestra$mediana_ingreso, format = "f", digits = 1, big.mark = ",")` MXN de 2024), donde el RPD añade `r round(hetv("Ingreso previo", "Por debajo de la mediana", "dur_coef"))` semanas de desempleo, y entre los hombres, donde añade `r round(hetv("Sexo", "Hombres", "dur_coef"))`. Y en ambos cortes la diferencia respecto del subgrupo complementario es ella misma estadísticamente significativa ($p$ = `r formatC(hetv("Ingreso previo", "Por debajo de la mediana", "dif_pv"), format = "f", digits = 3)` por ingreso y $p$ = `r formatC(hetv("Sexo", "Hombres", "dif_pv"), format = "f", digits = 3)` por sexo), de modo que el gradiente no es sólo un contraste de magnitudes estimadas. Ambos resultados son consistentes con una lectura de que el RPD refuerza las desigualdades existentes; los trabajadores de menor ingreso y los jóvenes, que han tenido menos tiempo para crear relaciones laborales enfrentan periodos de desempleo mucho más prolongados que sus contra-grupos.

Frente a ese costo desigual no aparece una contrapartida equivalente. En ningún subgrupo, sin excepción, el efecto sobre los ingresos acumulados a tres años es distinguible de cero. La única mejora salarial que alcanza significancia al 5% es la del salario mensual del siguiente empleo entre los trabajadores de mayor ingreso previo (\$`r fmt_val(hetv("Ingreso previo", "Por arriba de la mediana", "wage_coef"), "mxn")` MXN). Los trabajadores menos favorecidos absorben la peor parte de la extensión del desempleo, y no hay señal de que al final de esa espera más larga les aguarde un mejor empleo.

Un último contraste resulta indicativo para el diseño de política contracíclica. Entre los trabajadores separados un año *antes* del inicio de la pandemia de COVID-19, el RPD extendió el desempleo en `r round(hetv("Exposición a COVID-19", "Separación antes de marzo 2019", "dur_coef"))` semanas, un efecto claramente distinguible de cero. Entre los separados *durante* la exposición plena a la crisis del COVID-19 el estimador no lo es; pero la diferencia entre ambos grupos tampoco lo es ($p$ = `r formatC(hetv("Exposición a COVID-19", "Separación antes de marzo 2019", "dif_pv"), format = "f", digits = 3)`), de manera que los datos son compatibles tanto con un efecto genuinamente menor durante la crisis como con el mismo efecto estimado con menor precisión. En ninguno de los dos periodos cambian de forma detectable los ingresos acumulados a tres años; sin embargo, para los trabajadores separados durante la pandemia, el estimador es positivo y muy grande, aunque indistinguible del cero estadístico.

La relevancia de este contraste para el diseño de política es mayor que su fuerza estadística, y conviene explicitar por qué. El costo central que documenta este trabajo, el desempleo adicional, no es una propiedad fija del programa: mide cuánto reempleo desplaza la liquidez, y cuánto reempleo hay disponible para desplazar depende del estado del mercado laboral. Cuando hay vacantes, el RPD compite con ellas y su costo en duración es real; cuando la economía destruye empleo formal a gran escala, la alternativa a la que renuncia el trabajador no es una salida más veloz del desempleo, sino un desempleo igualmente largo pero sin liquidez, de modo que el mismo peso retirado compra más aseguramiento y menos distorsión. Ésta es la lógica del diseño óptimo del seguro de desempleo, en la que la generosidad deseable aumenta cuando la respuesta conductual se debilita y el valor marginal de la liquidez crece [@chetty2008].

Por lo tanto, la implicación resulta incómoda para el diseño actual: si el costo del programa se mueve con el ciclo económico y sus parámetros no, el RPD está mal calibrado en ambos estados del mundo, demasiado permisivo cuando el mercado laboral funciona y demasiado restrictivo justo cuando su capacidad de aseguramiento vale más. Este resultado motiva una de las propuestas de política pública en la @sec-propuesta.05