## Implicaciones para la suficiencia de la pensión {#sec-pensiones}

Los resultados anteriores documentan un efecto sobre el mercado laboral: desempleo más largo, sin mejor reempleo. Pero el RPD no es solo un programa de sustitución de ingreso: es, mecánicamente, un retiro del ahorro para el retiro. Esta sección traduce el hallazgo laboral a su costo en pesos sobre la pensión futura del trabajador, mediante un ejercicio ilustrativo de dos canales, construido con los propios parámetros estimados en este estudio y supuestos explícitos y conservadores, y cuantifica por primera vez la magnitud agregada del fenómeno a partir del registro individual de retiros.

### Un modelo simple de dos canales

**Canal 1 — depleción directa de capital.** El monto retirado deja de generar rendimiento dentro de la cuenta individual. Si $W$ es el monto promedio retirado y $r$ es el rendimiento real anual de la Siefore, el costo en saldo acumulado al retiro, $n$ años después, es $W(1+r)^n$.

**Canal 2 — cotizaciones no realizadas por el desempleo adicional.** Como se documentó en la @sec-resultados, usar el RPD extiende el desempleo en $\Delta$ semanas. Durante esas semanas el trabajador no cotiza al SAR. Si $\bar{w}$ es su salario mensual previo y $c$ la tasa de cotización a la subcuenta de Retiro, Cesantía en Edad Avanzada y Vejez (RCV, aproximadamente 6.5% del salario base entre aportación patronal, obrera y cuota social del Gobierno Federal), el costo adicional en saldo acumulado es $\bar{w} \cdot c \cdot (\Delta/4.345) \cdot (1+r)^n$.

```{r}
#| label: tbl-costo-pension
#| tbl-cap: "Costo ilustrativo de un retiro promedio sobre el saldo de pensión a los 65 años"

# Parámetros observados en el estudio (pesos de 2024)
W      <- 7690.6      # monto promedio retirado
wbar   <- 9095.4      # salario mensual promedio previo al despido
delta  <- 36.27       # semanas adicionales de desempleo por uso del RPD (LATE)
c_rate <- 0.065       # tasa de cotización a RCV vigente hasta 2022
n      <- 40          # años a la edad de retiro (edad media de despido ~25 años)

# Escenario posreforma 2020: la aportación a RCV para un salario como el del
# usuario promedio (~2.75 UMA) llega a ~12% del salario base en 2030.
c_rate_2030 <- 0.12

meses_extra <- delta / 4.345
forgone_nominal <- wbar * c_rate * meses_extra

rs <- c(0.03, 0.04, 0.05)
fv_factor <- (1 + rs)^n

canal1 <- W * fv_factor
canal2 <- forgone_nominal * fv_factor
total  <- canal1 + canal2

canal2_reforma <- wbar * c_rate_2030 * meses_extra * (1.04)^n
total_reforma  <- W * (1.04)^n + canal2_reforma

df_costo <- data.frame(
  Rendimiento = percent(rs),
  Canal1 = dollar(canal1, prefix = "$", suffix = ""),
  Canal2 = dollar(canal2, prefix = "$", suffix = ""),
  Total  = dollar(total, prefix = "$", suffix = ""),
  Multiplo = paste0(round(total / W, 1), "×")
)

kbl(df_costo, format = "latex", booktabs = TRUE, escape = TRUE,
    col.names = c("Rendimiento real anual", "Canal 1: capital retirado",
                   "Canal 2: cotizaciones no realizadas", "Pérdida total en saldo a los 65 años",
                   "Múltiplo del monto retirado"),
    align = c("c", "r", "r", "r", "c")) |>
  kable_styling(font_size = 8.5, latex_options = c("hold_position")) |>
  column_spec(2, width = "2.6cm") |>
  column_spec(3, width = "2.9cm") |>
  column_spec(4, width = "2.9cm") |>
  footnote(
    general = "Pesos de 2024. Usuario promedio de la muestra: edad ~25 años, retiro de $7,691, salario previo de $9,095/mes, tasa de cotización a RCV de 6.5%. Ejercicio ilustrativo, no una re-estimación actuarial: supone que el monto retirado y las cotizaciones no realizadas se capitalizan a una tasa real constante durante 40 años, y no incorpora comisiones, reingreso parcial de cotizaciones tras el reempleo, ni heterogeneidad en el rendimiento efectivo de cada Siefore.",
    general_title = "Nota: ",
    footnote_as_chunk = TRUE,
    threeparttable = TRUE
  )
```

Con un rendimiento real de 4% —una cifra conservadora frente al rendimiento real histórico del sistema, cercano a 5% anual desde 1997 [@consar2024]—, un retiro promedio de \$7,691 MXN implica una pérdida de saldo acumulado al retiro de aproximadamente \$60,600 MXN de 2024, cerca de **ocho veces el monto nominal originalmente retirado**. Incluso bajo el supuesto más conservador de la tabla (rendimiento real de 3%), la pérdida supera cinco veces el monto retirado. El resultado es simple pero importante: el costo del RPD para la pensión del trabajador no es el monto que ve salir de su cuenta al momento del retiro, sino ese monto multiplicado varias veces por el rendimiento compuesto que dejó de generar durante las décadas que restan hasta su jubilación —un costo invisible en el momento de la decisión—.

Dos elementos del marco posterior a la reforma de 2020 (@sec-antecedentes) hacen de estas cifras una **cota inferior** del costo futuro. Primero, la tasa de cotización a RCV aumenta gradualmente hasta 2030: para un salario como el del usuario promedio, pasará de 6.5% a alrededor de 12% del salario base. Con esa tasa, el Canal 2 prácticamente se duplica y la pérdida total del ejercicio a 4% asciende a cerca de `r paste0("\\$", format(round(total_reforma, -2), big.mark = ","))` MXN —más de `r floor(total_reforma / W)` veces el monto retirado—. Segundo, el retiro no solo se lleva saldo: descuenta semanas de cotización en la misma proporción que el saldo retirado (Art. 198 de la Ley del Seguro Social), en un régimen que exigirá 1,000 semanas para acceder a la pensión garantizada a partir de 2031. Como se muestra a continuación, para el usuario mediano del quintil de menor salario un retiro equivale a perder el reconocimiento de alrededor de 13% de sus semanas acumuladas, y para más de uno de cada cuatro usuarios de ese quintil la pérdida supera 25%. Para trabajadores de baja densidad de cotización, el RPD puede ser así la diferencia entre alcanzar o no el derecho a la pensión garantizada —una pérdida discreta, potencialmente mucho mayor que la erosión del saldo—.

```{r}
#| label: fig-retiro-saldo
#| fig-cap: "Retiro como proporción del saldo RCV de la cuenta, por quintil del salario del usuario. Punto: mediana; barra: rango intercuartílico. Por el Art. 198 de la LSS, esta proporción equivale a la fracción de semanas de cotización que el retiro descuenta. Fuente: elaboración propia con los 24.3 millones de retiros del registro administrativo, 1997–2024."
#| fig-width: 6.5
#| fig-height: 3.8
#| out-width: "72%"
#| fig-align: center

tr("fig_retiro_saldo_esp")
```

La @fig-retiro-saldo muestra, además, que esta carga no es uniforme: la proporción del saldo —y de las semanas— que se lleva un retiro es sistemáticamente mayor, y con una cola alta mucho más pesada, entre los usuarios de menor salario. El costo pensionario del RPD es regresivo por partida doble: los trabajadores de menor ingreso sufren el mayor efecto sobre la duración del desempleo (@sec-resultados) *y* entregan una fracción mayor de su ahorro y de sus semanas por cada peso de liquidez que obtienen.

### Magnitud agregada

```{r}
#| include: false
cap <- tr("retiros_capitalizados_esp")

mmdp <- function(x) paste0("\\$", format(round(x / 1e9), big.mark = ","), " mil millones")

acervo <- cap$monto_2024[1]
cap4 <- cap$capitalizado[cap$tasa == 0.04]
cap3 <- cap$capitalizado[cap$tasa == 0.03]
cap5 <- cap$capitalizado[cap$tasa == 0.05]

proy <- tidyr::crossing(tasa = cap$tasa, horizonte = c(20, 30)) |>
  dplyr::left_join(cap, by = "tasa") |>
  dplyr::mutate(valor = capitalizado * (1 + tasa)^horizonte)

p_min <- min(proy$valor)
p_max <- max(proy$valor)
p_central <- cap4 * 1.04^25
```

El registro administrativo permite ir más allá de la ilustración individual. Entre 1997 y el cierre de 2024 se realizaron `r format(cap$n_retiros[1], big.mark = ",")` retiros con fecha e importe válidos, por un total de `r mmdp(acervo)` de pesos de 2024. Capitalizando cada retiro individual desde su fecha hasta diciembre de 2024 a una tasa real constante, ese acervo equivale hoy a entre `r mmdp(cap3)` (3% real) y `r mmdp(cap5)` (5% real), con `r mmdp(cap4)` en el escenario central de 4% —es decir, el costo *ya devengado* en rendimiento perdido asciende a más de \$110 mil millones de pesos, sin ningún supuesto sobre el futuro—.

Esa cifra, sin embargo, subestima el costo final por diseño: la mayor parte del rendimiento compuesto de un retiro se pierde en las décadas que faltan hasta la jubilación de cada usuario. Proyectar el acervo capitalizado sobre horizontes conservadores de 20 a 30 años —consistentes con una base de usuarios que retira, en promedio, a la mitad de su vida laboral— sitúa el costo agregado en saldo pensionario entre `r mmdp(p_min)` y `r mmdp(p_max)` de pesos de 2024, con un escenario central del orden de **un billón de pesos** (4% real, 25 años). Para dimensionarlo: equivale a una fracción sustancial de los activos netos que administran actualmente las Siefores [@consar2024]. Una cifra definitiva exigiría la microsimulación actuarial completa —con la edad y el horizonte real a la jubilación de cada usuario histórico, información con la que cuenta el propio sistema—; ese ejercicio, para el cual este trabajo aporta los parámetros causales, es una extensión directa en la que AMAFORE y CONSAR están mejor posicionadas que cualquier investigador externo.

Lo que la evidencia presentada sí establece es la dirección, el orden de magnitud y la incidencia del problema: el RPD, diseñado como un mecanismo de liquidez de corto plazo, transfiere silenciosamente una parte no trivial del riesgo de desempleo hacia la vejez del propio trabajador —y lo hace de manera más severa entre los trabajadores de menor ingreso, que son, según la evidencia de la @sec-resultados y de la @fig-retiro-saldo, quienes menos se benefician del programa y quienes más saldo y semanas entregan por cada peso retirado.
