## Implicaciones para la suficiencia de la pensión {#sec-pensiones}

Los resultados anteriores documentan un efecto sobre el mercado laboral: desempleo más largo, sin mejor reempleo, con peores resultados para los trabajadores menos favorecidos y un potencial de política contracíclica. Pero el RPD no es solo un programa de sustitución de ingreso: es, mecánicamente, una disposición contra los ahorros para el retiro. Esta sección traduce el hallazgo del mercado laboral, presentado en la @sec-resultados, a su costo en pesos sobre la pensión futura del trabajador. Procede en cuatro pasos: primero plantea un modelo sencillo de dos canales y lo calibra con los propios parámetros estimados en este estudio; después evalúa cómo lo amplifica la reforma de 2020; enseguida analiza el descuento de semanas de cotización, cuyo costo no se expresa en pesos de saldo sino en escalones de la pensión garantizada; y termina cuantificando la magnitud agregada del fenómeno a partir del registro individual de retiros.

### Un modelo simple de dos canales

**Canal 1: depleción directa de capital.** El monto retirado deja de generar rendimiento dentro de la cuenta individual. Si $W$ es el monto promedio retirado y $r$ es el rendimiento real anual de la Siefore, el costo en saldo acumulado al retiro, $n$ años después, es $W(1+r)^n$.

**Canal 2: cotizaciones no realizadas por el desempleo adicional.** Como se documentó en la @sec-resultados, usar el RPD extiende el desempleo en $\Delta$ meses (con $\Delta = 36.3 \cdot (12 / 52)$). Durante ese tiempo el trabajador no cotiza al SAR. Si $\bar{w}$ es su salario mensual previo que deja de percibir durante el desempleo y $c$ la tasa de cotización a la subcuenta de Retiro, Cesantía en Edad Avanzada y Vejez (RCV), el costo adicional en saldo acumulado es $\bar{w} \cdot c \cdot \Delta \cdot (1+r)^n$.


:::{#tbl-costo-pension}

```{r}
#| label: tbl-2022
#| tbl-cap: "Tasa de cotización de 6.5% vigente hasta 2022."

# Parámetros observados en el estudio (pesos de 2024), leídos de los targets.
# (muestra, shares, res_prin, etc. se definen en el setup de propuesta.qmd)
W      <- muestra$w_retiro   # monto promedio retirado entre usuarios de la muestra
wbar   <- muestra$wbar       # salario mensual promedio previo a la separación
delta  <- rp("duration_36")  # semanas adicionales de desempleo por uso del RPD (LATE)
c_rate <- 0.065              # tasa de cotización a RCV vigente hasta 2022 (supuesto)
n      <- 40                 # años a la edad de retiro (edad media de separación ~25 años; supuesto)

meses_extra <- delta / 4.345
forgone_nominal <- wbar * c_rate * meses_extra

rs <- c(0.03, 0.04, 0.05)
fv_factor <- (1 + rs)^n

canal1 <- W * fv_factor
canal2 <- forgone_nominal * fv_factor
total  <- canal1 + canal2

df_costo <- data.frame(
  Rendimiento = percent(rs),
  Canal1 = dollar(canal1, prefix = "$", suffix = "", accuracy = 1),
  Canal2 = dollar(canal2, prefix = "$", suffix = "", accuracy = 1),
  Total  = dollar(total, prefix = "$", suffix = "", accuracy = 1),
  Multiplo = paste0(round(total / W, 1), "×")
)

kbl(df_costo, format = "latex", booktabs = TRUE, escape = TRUE,
    col.names = c("Rendimiento real anual", "Canal 1: capital retirado",
                   "Canal 2: cotizaciones no realizadas", "Pérdida total en saldo a los 65 años",
                   "Múltiplo del monto retirado"),
    align = c("c", "r", "r", "r", "c")) |>
  kable_styling(font_size = 8.5, latex_options = c("hold_position")) |>
  # Las cinco columnas llevan ancho explícito: sin `p{}` LaTeX no parte los
  # encabezados largos de la primera y la última, y la tabla desborda el margen.
  column_spec(1, width = "2.3cm") |>
  column_spec(2, width = "2.6cm") |>
  column_spec(3, width = "3.0cm") |>
  column_spec(4, width = "3.0cm") |>
  column_spec(5, width = "2.2cm") 
  # footnote(
  #   general = paste0(
  #     "Pesos de 2024. Usuario promedio de la muestra: edad ~", round(muestra$edad_media),
  #     " años, retiro de $", formatC(round(W), format = "d", big.mark = ","),
  #     ", salario previo de $", formatC(round(wbar), format = "d", big.mark = ","),
  #     "/mes, y ", formatC(delta, format = "f", digits = 1),
  #     " semanas adicionales sin empleo formal. Ejercicio ilustrativo con la tasa de cotización a RCV vigente durante el periodo de estimación; el panel (b) repite el cálculo con el tope de la escala hacia 2030 y reporta los supuestos completos."),
  #   general_title = "Nota: ",
  #   footnote_as_chunk = TRUE,
  #   threeparttable = TRUE
  # )
```

```{r}
#| label: tbl-2030
#| tbl-cap: "Tasa de cotización de 15% vigente a partir de 2030."

# Parámetros observados en el estudio (pesos de 2024), leídos de los targets.
# (muestra, shares, res_prin, etc. se definen en el setup de propuesta.qmd)
W      <- muestra$w_retiro   # monto promedio retirado entre usuarios de la muestra
wbar   <- muestra$wbar       # salario mensual promedio previo a la separación
delta  <- rp("duration_36")  # semanas adicionales de desempleo por uso del RPD (LATE)
c_rate <- 0.15               # tope de la escala de cotización a RCV a partir de 2030 (supuesto)
n      <- 40                 # años a la edad de retiro (edad media de separación ~25 años; supuesto)

meses_extra <- delta / 4.345
forgone_nominal <- wbar * c_rate * meses_extra

rs <- c(0.03, 0.04, 0.05)
fv_factor <- (1 + rs)^n

canal1 <- W * fv_factor
canal2 <- forgone_nominal * fv_factor
total  <- canal1 + canal2

# Contrafactual con la tasa vigente hasta 2022 (panel a), para que el texto
# pueda comparar ambos escenarios sin repetir supuestos.
c_rate_2022 <- 0.065
canal2_2022 <- wbar * c_rate_2022 * meses_extra * fv_factor
total_2022  <- canal1 + canal2_2022

# Propagación del error de estimación: delta es un LATE con error estándar, así que
# el Canal 2 (y solo él) hereda esa incertidumbre. Sin esto la tabla reportaría al
# peso una cifra construida sobre un parámetro cuyo IC al 95% es amplio.
delta_se <- rp("duration_36", "se")
delta_lo <- delta - 1.96 * delta_se
delta_hi <- delta + 1.96 * delta_se
total_lo <- canal1 + wbar * c_rate * (delta_lo / 4.345) * fv_factor
total_hi <- canal1 + wbar * c_rate * (delta_hi / 4.345) * fv_factor

df_costo <- data.frame(
  Rendimiento = percent(rs),
  Canal1 = dollar(canal1, prefix = "$", suffix = "", accuracy = 1),
  Canal2 = dollar(canal2, prefix = "$", suffix = "", accuracy = 1),
  Total  = dollar(total, prefix = "$", suffix = "", accuracy = 1),
  Multiplo = paste0(round(total / W, 1), "×")
)

kbl(df_costo, format = "latex", booktabs = TRUE, escape = TRUE,
    col.names = c("Rendimiento real anual", "Canal 1: capital retirado",
                   "Canal 2: cotizaciones no realizadas", "Pérdida total en saldo a los 65 años",
                   "Múltiplo del monto retirado"),
    align = c("c", "r", "r", "r", "c")) |>
  kable_styling(font_size = 8.5, latex_options = c("hold_position")) |>
  # Las cinco columnas llevan ancho explícito: sin `p{}` LaTeX no parte los
  # encabezados largos de la primera y la última, y la tabla desborda el margen.
  column_spec(1, width = "2.3cm") |>
  column_spec(2, width = "2.6cm") |>
  column_spec(3, width = "3.0cm") |>
  column_spec(4, width = "3.0cm") |>
  column_spec(5, width = "2.2cm") |>
  footnote(
    general = paste0(
      "Pesos de 2024. Usuario promedio de la muestra, con las estadísticas descriptivas del Apéndice: edad ~", round(muestra$edad_media),
      " años, retiro de $", formatC(round(W), format = "d", big.mark = ","),
      ", salario previo de $", formatC(round(wbar), format = "d", big.mark = ","),
      " por mes. Los dos paneles difieren únicamente en la tasa de cotización a RCV: ",
      round(c_rate_2022 * 100, 1), "% en el panel (a), la vigente durante el periodo de estimación, y ",
      round(c_rate * 100), "% en el panel (b), el tope hacia el que converge en 2030 la escala de la reforma de 2020."
      # "Para un trabajador con el salario medio de la muestra la tasa de 2030 se ubica entre ambos valores, de modo que los paneles acotan el rango relevante. Ejercicio ilustrativo, no una re-estimación actuarial: supone que el monto retirado y las cotizaciones no realizadas se capitalizan a una tasa real constante durante ",
      # n, " años, y no incorpora comisiones, reingreso parcial de cotizaciones tras el reempleo, ni heterogeneidad en el rendimiento efectivo de cada Siefore.",
      # "El ejercicio combina un parámetro estimado sobre los cumplidores (las ",
      # formatC(delta, format = "f", digits = 1),
      # " semanas adicionales) con medias de toda la muestra (el monto retirado y el salario previo), de modo que describe a un trabajador de características promedio inducido por la regla, no a un individuo observado. Usa además el salario previo como contrafactual del ingreso durante las semanas adicionales; el salario medio del siguiente empleo en la muestra ($",
      # formatC(round(rp("next_job_av_earnings", "media")), format = "d", big.mark = ","),
      # ") es cercano, por lo que el supuesto es poco exigente.",
      # "El intervalo de confianza al 95% del efecto sobre la duración implica un rango de entre $",
      # formatC(round(total_lo[rs == 0.04], -2), format = "d", big.mark = ","), " y $",
      # formatC(round(total_hi[rs == 0.04], -2), format = "d", big.mark = ","),
      # " para la pérdida total a 4% real en este panel."
      ),
    general_title = "Nota: ",
    footnote_as_chunk = TRUE,
    threeparttable = TRUE
  )
```


Costo ilustrativo de un RPD promedio sobre el saldo de pensión a los 65 años

:::


```{r}
#| label: repeat-2022-params
#| ref.label: tbl-2022
#| include: false

# Reejecuta los parámetros del panel (a): el texto que sigue habla con la tasa
# de cotización de 6.5%. El panel (b) se reejecuta más abajo.
```

Los parámetros del ejercicio (@tbl-costo-pension) son los de la muestra de estimación, cuyas estadísticas descriptivas completas se reportan en la @tbl-resumen del Apéndice: un salario mensual previo medio de \$`r formatC(round(wbar), format = "d", big.mark = ",")` MXN de 2024, un monto retirado medio de \$`r formatC(round(W), format = "d", big.mark = ",")` entre quienes usaron el programa, y una edad media a la separación de `r round(muestra$edad_media, 1)` años.

La @tbl-2022 aplica el ejercicio con la tasa de cotización a RCV de `r round(c_rate * 100, 1)`% vigente hasta 2022. Con un rendimiento real de 4%, una cifra conservadora frente al rendimiento real histórico del sistema, cercano a 5% anual desde 1997 [@consar2024], un retiro promedio de \$`r formatC(round(W), format = "d", big.mark = ",")` MXN implica una pérdida de saldo acumulado al retiro de aproximadamente \$`r formatC(round(total[rs == 0.04], -2), format = "d", big.mark = ",")` MXN de 2024, cerca de `r round(total[rs == 0.04] / W)` veces el monto nominal originalmente retirado. Incluso bajo el supuesto más conservador del ejercicio (rendimiento real de 3%), la pérdida supera `r floor(total[rs == 0.03] / W)` veces el monto retirado; bajo el rendimiento histórico de 5%, la supera `r floor(total[rs == 0.05] / W)` veces. El costo real del RPD para la pensión del trabajador no es el monto que ve salir de su cuenta al momento del retiro, sino ese monto multiplicado varias veces por el rendimiento compuesto que dejó de generar durante las décadas que restan hasta su jubilación. De ese costo, `r floor((canal2[rs == 0.04] / total[rs == 0.04]) * 100)`% proviene del canal de cotizaciones no realizadas por el desempleo adicional, y esa proporción no depende del rendimiento supuesto, puesto que ambos canales se capitalizan al mismo factor.


```{r}
#| label: repeat-2030-params
#| ref.label: tbl-2030
#| include: false
```

Dos elementos del marco posterior a la reforma de 2020 (@sec-antecedentes) hacen de esas cifras una **cota inferior** del costo futuro. Primero, la tasa de cotización a RCV aumenta gradualmente entre 2023 y 2030, desde `r round(c_rate_2022 * 100, 1)`% hasta una escala progresiva por salario cuyo tope se ubica cerca de `r round(c_rate * 100)`% (ver @sec-reforma-2020). La @tbl-2030 repite el ejercicio con esa tasa: el Canal 2 se multiplica por `r round(c_rate / c_rate_2022, 1)` y pasa a ser el componente mayoritario del costo —`r floor((canal2[rs == 0.04] / total[rs == 0.04]) * 100)`% del total, frente a `r floor((canal2_2022[rs == 0.04] / total_2022[rs == 0.04]) * 100)`% con la tasa anterior—, de modo que la pérdida total a 4% real sube de \$`r formatC(round(total_2022[rs == 0.04], -2), format = "d", big.mark = ",")` a \$`r formatC(round(total[rs == 0.04], -2), format = "d", big.mark = ",")` MXN, casi `r round(total[rs == 0.04] / W)` veces el monto retirado, y a 5% supera `r floor(total[rs == 0.05] / W)` veces. Como los dos paneles acotan la escala salarial por sus extremos, el costo efectivo para un trabajador con el salario medio de la muestra se ubica entre ambos. El mismo efecto sobre la duración del desempleo que estima este trabajo será progresivamente más caro en términos pensionarios conforme avance la transición, porque cada semana que deja de cotizar valdrá más que antes.

Segundo, el RPD no solo se lleva saldo, sino que descuenta semanas de cotización en la misma proporción que el saldo retirado (Art. 198 de la Ley del Seguro Social). Las semanas tienen un costo propio, independiente del saldo, que opera por dos vías. La primera es de margen intensivo: en el régimen posterior a la reforma de 2020, el monto de la pensión garantizada está dada por una tabla que escalona la prestación según las semanas cotizadas, el salario base y la edad de retiro [@dof2020]. Perder semanas reduce el monto de la pensión a lo largo de toda esa escala, y cada uno de sus escalones intermedios es un umbral que el RPD puede hacer que el asegurado no alcance. La segunda es de margen extensivo: existe un mínimo de semanas por debajo del cual no hay derecho a pensión alguna. 

La magnitud del descuento no es trivial. Para el usuario mediano del quintil de menor salario, un retiro equivale a perder el reconocimiento de alrededor de `r round(shares$p50[shares$quintil == 1] * 100)`% de sus semanas acumuladas, y `r round(shares$prop_25[shares$quintil == 1] * 100)`% de los retiros de ese quintil se llevan al menos una cuarta parte del saldo, y con él, de las semanas. En el conjunto del registro, el descuento mediano es de `r round(shares$sem_p50_total[1])` semanas, cerca de un año entero de cotización borrado de una sola vez. Para trabajadores de baja densidad de cotización, un retiro puede reducir el monto de la pensión garantizada, o incluso el derecho mismo a recibirla.

::: {#fig-retiro-saldo layout-ncol=2}

```{r}
#| label: fig-saldo-prop
#| fig-cap: "Proporción del saldo RCV que se lleva el retiro"
#| fig-width: 4.5
#| fig-height: 3.4

fig_esp("fig_retiro_saldo_esp", width = 4.5, height = 3.4)
```

```{r}
#| label: fig-saldo-semanas
#| fig-cap: "Semanas de cotización que el retiro descuenta"
#| fig-width: 4.5
#| fig-height: 3.4

fig_esp("fig_retiro_semanas_esp", width = 4.5, height = 3.4)
```

Costo de un retiro sobre el saldo y sobre las semanas de cotización, por quintil del salario del usuario. Punto: mediana; barra: rango intercuartílico.
:::

Los dos paneles de la @fig-retiro-saldo deben leerse juntos, porque el gradiente por salario apunta en direcciones opuestas en cada uno. En proporción (panel a), la carga es claramente regresiva: la fracción del saldo, y por tanto de las semanas, que se lleva un retiro es sistemáticamente mayor, y con una cola alta mucho más pesada, entre los usuarios de menor salario; el cuartil superior de los retiros se lleva al menos `r round(shares$p75[shares$quintil == 1] * 100)`% de la cuenta en el quintil salarial más bajo, frente a `r round(shares$p75[shares$quintil == 5] * 100)`% en el más alto. En número de semanas (panel b) el orden se invierte: el usuario mediano del quintil más bajo pierde `r round(shares$sem_p50[shares$quintil == 1])` semanas y el del más alto, `r round(shares$sem_p50[shares$quintil == 5])`. La inversión no contradice al panel (a): es su consecuencia aritmética, porque los usuarios de mayor salario llegan al RPD con un acervo de semanas que duplica al de los de menor salario (mediana de `r shares$sem_acum_p50[shares$quintil == 5]` frente a `r shares$sem_acum_p50[shares$quintil == 1]` semanas).

Cada panel responde, entonces, una pregunta distinta. Frente al mínimo de semanas que da acceso a la pensión, lo que cuenta es el descuento absoluto del panel (b). Frente a lo que cada trabajador llevaba construido, lo que cuenta es la proporción del panel (a), y ahí quien menos gana entrega la fracción mayor de su avance. **El costo pensionario vuelve al RPD en una política regresiva por partida doble**: los trabajadores de menor ingreso sufren el mayor efecto sobre la duración del desempleo (@sec-resultados) *y* entregan una fracción mayor de su ahorro y de sus semanas acumuladas por cada peso de liquidez que obtienen.

### Magnitud agregada

```{r}
#| include: false
cap <- tr("retiros_capitalizados_esp")

mmdp <- function(x) paste0("\\$", format(round(x / 1e9), big.mark = ","), " mil millones")

acervo <- cap$monto_2024[1]
cap4 <- cap$capitalizado[cap$tasa == 0.04]
cap3 <- cap$capitalizado[cap$tasa == 0.03]
cap5 <- cap$capitalizado[cap$tasa == 0.05]

proy <- tidyr::crossing(tasa = cap$tasa, horizonte = c(20, 30)) |>
  dplyr::left_join(cap, by = "tasa") |>
  dplyr::mutate(valor = capitalizado * (1 + tasa)^horizonte)

p_min <- min(proy$valor)
p_max <- max(proy$valor)
p_central <- cap4 * 1.04^25
```

El registro administrativo permite ir más allá de la ilustración individual. Entre julio de 1997 y el cierre de 2024 se registraron `r format(cap$n_retiros[1], big.mark = ",")` retiros con fecha e importe válidos —el subconjunto del registro sobre el que puede hacerse el cálculo—, por un total de `r mmdp(acervo)` de pesos de 2024. Capitalizando cada retiro individual desde su fecha hasta diciembre de 2024 a una tasa real constante, ese acervo equivale hoy a entre `r mmdp(cap3)` (3% real) y `r mmdp(cap5)` (5% real), con `r mmdp(cap4)` en el escenario central de 4%. Es decir: el costo *ya devengado* en rendimiento perdido asciende a más de `r mmdp(cap4 - acervo)` de pesos, sin ningún supuesto sobre el futuro.

Esa cifra, sin embargo, no es el costo final: la mayor parte del rendimiento compuesto de un retiro se pierde en las décadas que faltan hasta la jubilación de cada usuario. Proyectar el acervo capitalizado sobre horizontes de 20 a 30 años sitúa el costo agregado en saldo pensionario entre `r mmdp(p_min)` y `r mmdp(p_max)` de pesos de 2024, con un escenario central del orden de **un billón de pesos** (4% real, 25 años). Para dimensionarlo, ese escenario central equivale a alrededor de 15% de los activos netos que administran actualmente las Siefores [@consar2024].

Esta última proyección es el supuesto más frágil del ejercicio, y conviene señalar en qué dirección falla. Aplica un mismo horizonte de 20 a 30 años a todo el acervo, incluidos los retiros realizados a finales de los noventa y en los dos mil, cuyos titulares están hoy mucho más cerca de la jubilación de lo que ese horizonte supone; por ese lado, la cifra está sobrestimada. El registro administrativo no incluye la fecha de nacimiento del usuario, de modo que el horizonte no puede anclarse empíricamente. Una cifra definitiva exigiría la microsimulación actuarial completa, con la edad y el horizonte real a la jubilación de cada usuario histórico, información con la que cuenta el propio sistema; ese ejercicio, para el cual este trabajo aporta los parámetros causales, es una extensión directa en la que AMAFORE y CONSAR están mejor posicionadas que cualquier investigador externo. Lo que aquí se sostiene, por tanto, no es la cifra puntual sino su orden de magnitud: el costo pensionario acumulado del programa se mide en cientos de miles de millones de pesos, no en decenas.

Lo que la evidencia presentada sí establece es la dirección, el orden de magnitud y la incidencia del problema: el RPD, diseñado como un mecanismo de liquidez de corto plazo, transfiere silenciosamente una parte no trivial del riesgo de desempleo hacia la vejez del propio trabajador, y lo hace de manera más severa entre los trabajadores de menor ingreso, que son, según la evidencia de la @sec-resultados y de la @fig-retiro-saldo, quienes menos se benefician del programa y quienes mayor fracción de su saldo y de su avance hacia la pensión entregan por cada peso retirado.
