## Apéndice {.unnumbered #sec-apendice}

### Estadísticas descriptivas de la muestra {.unnumbered}

La @tbl-resumen reporta las estadísticas descriptivas de las variables utilizadas en el análisis, sobre la muestra final de estimación. Las medias del bloque de retiro se calculan únicamente sobre los `r format(muestra_resumen$n[muestra_resumen$etiqueta == "Monto retirado (MXN 2024)"], big.mark = ",")` trabajadores de la muestra que efectivamente usaron el programa, y son las que alimentan el costeo pensionario de la @sec-pensiones.

```{r}
#| label: tbl-resumen
#| tbl-cap: "Estadísticas descriptivas de la muestra de análisis."

# Los `pack_rows` se derivan de la columna `grupo` en lugar de fijarse a mano:
# así los encabezados de bloque no se desalinean si cambia el número de variables.
bloques <- rle(as.character(muestra_resumen$grupo))
fin     <- cumsum(bloques$lengths)
ini     <- fin - bloques$lengths + 1

tab_resumen <- muestra_resumen |>
  select(etiqueta, n, media, mediana, de, min, max) |>
  kbl(format = "latex", booktabs = TRUE, escape = TRUE, digits = 1,
      format.args = list(big.mark = ","),
      col.names = c("Variable", "N", "Media", "Mediana", "Desv. est.",
                    "Mín.", "Máx."),
      align = c("l", "r", "r", "r", "r", "r", "r")) |>
  kable_styling(font_size = 8, latex_options = c("scale_down", "HOLD_position"))

for (i in seq_along(bloques$values)) {
  tab_resumen <- pack_rows(tab_resumen, bloques$values[i], ini[i], fin[i])
}

tab_resumen |>
  footnote(
    general = "Muestra final de estimación: trabajadores del panel patrón-trabajador del IMSS que registran una separación con al menos 46 días sin relación laboral vigente. Las fechas se expresan en años decimales. Cifras monetarias en pesos de diciembre de 2024. Las variables del bloque de retiro están definidas solo para quienes usaron el RPD.",
    general_title = "Nota: ",
    footnote_as_chunk = TRUE,
    threeparttable = TRUE
  )
```

### Balance de covariables en el umbral {.unnumbered}

```{r}
#| label: tbl-balance
#| tbl-cap: "Continuidad de covariables predeterminadas en el umbral de elegibilidad."

unidades <- c(
  "Mujer"                                = "Mujer (proporción)",
  "Fecha de nacimiento"                  = "Fecha de nacimiento (años)",
  "Inicio de vida laboral formal"        = "Inicio de vida laboral formal (años)",
  "Fecha de separación"                  = "Fecha de separación (años)",
  "Edad"                                 = "Edad (años)",
  "Días desde apertura de la cuenta"     = "Días desde apertura de la cuenta (días)",
  "Sin CURP"                             = "Sin CURP (proporción)",
  "Duración del empleo previo (semanas)" = "Duración del empleo previo (semanas)",
  "Ingresos totales, empleo previo"      = "Ingresos totales, empleo previo (MXN 2024)",
  "Salario mensual, empleo previo"       = "Salario mensual, empleo previo (MXN 2024)"
)

fmt_num <- function(x) {
  vapply(x, function(v) format(signif(v, 3), big.mark = ",", scientific = FALSE),
         character(1))
}

tar_read(balance_table_esp) |>
  mutate(
    covariable = unidades[covariable],
    # Holm sobre las diez pruebas: controla la probabilidad de al menos un falso
    # positivo sin suponer independencia entre covariables (edad y fecha de
    # nacimiento son, de hecho, la misma prueba con signo opuesto).
    pv_holm = p.adjust(pv, method = "holm"),
    across(c(coef, se), fmt_num),
    across(
      c(pv, pv_holm),
      ~ ifelse(.x < 0.001, "$<$0.001", format(round(.x, 3), nsmall = 3))
    ),
    n_efectivo = format(n_efectivo, big.mark = ","),
    h = round(h)
  ) |>
  select(covariable, coef, se, pv, pv_holm, n_efectivo, h) |>
  kbl(format = "latex", booktabs = TRUE, escape = FALSE,
      col.names = c("Covariable", "Efecto (RD)", "Error est.", "Valor $p$",
                    "$p$ (Holm)", "N efectivo", "$h$ (días)"),
      align = c("l", "r", "r", "r", "r", "r", "r")) |>
  kable_styling(font_size = 9, latex_options = c("HOLD_position")) |>
  column_spec(1, width = "5.6cm") |>
  footnote(
    general = "Estimaciones de RD nítida (forma reducida) para cada covariable predeterminada, con polinomio local lineal, kernel triangular, ancho de banda óptimo  (Calonico et al., 2020) y valores p robustos con corrección de sesgo  (Calonico et al., 2014). La columna $p$ (Holm) corrige por la realización de diez pruebas simultáneas: bajo ese ajuste ninguna covariable conserva significancia al 5%. Las discontinuidades individualmente detectables son además económicamente menores: la de edad (y su reflejo mecánico en la fecha de nacimiento) equivale a ~1.5 meses sobre una media de 25 años, y la de días desde la apertura de la cuenta, a ~2 días sobre una media superior a 1,200 (Aickin y Gensler, 1996).",
    general_title = "Nota: ",
    footnote_as_chunk = TRUE,
    threeparttable = TRUE,
    escape = FALSE
  )
```




```{r}
#| label: fig-covariables
#| fig-cap: "Continuidad de covariables predeterminadas en el umbral de elegibilidad. Cada punto es el promedio dentro de un bin de la variable de asignación."
#| fig-width: 8
#| fig-height: 9
#| out-width: "92%"
#| fig-align: center
#| fig-pos: "p"

fig_esp("covariates_plots_esp", width = 8, height = 9)
```

### Estimaciones de forma reducida (efecto de la elegibilidad) {.unnumbered}

La @tbl-itt reporta el efecto de la *elegibilidad* (forma reducida o intención de tratar, @eq-primera-etapa aplicada a cada resultado) junto a la primera etapa. Ningún efecto de forma reducida sobre resultados laborales es significativo al 5%, lo cual es consistente con una primera etapa de `r round(fs12, 1)` puntos porcentuales: un efecto de `r round(dur36)` semanas sobre los usuarios (@tbl-resultados-principales) se diluye a menos de una semana al promediarse sobre toda la población cercana al umbral, mayoritariamente no usuaria. Cabe señalar que el cociente entre forma reducida y primera etapa no reproduce exactamente el LATE de la @tbl-resultados-principales porque cada estimación difusa selecciona su propio ancho de banda óptimo y aplica corrección de sesgo; la estabilidad del LATE ante variaciones del ancho de banda se examina en la @tbl-sensibilidad.

```{r}
#| label: tbl-itt
#| tbl-cap: "Efecto de la elegibilidad al RPD (forma reducida) sobre los resultados principales."

labs_itt <- c(
  take_up_12           = "Uso del RPD a 12 meses (primera etapa, pp)",
  survival_3           = "Supervivencia en desempleo a 3 meses (pp)",
  duration_36          = "Duración del desempleo a 36 meses (semanas)",
  next_job_av_earnings  = "Salario mensual, siguiente empleo (MXN 2024)",
  next_job_cum_earnings = "Ingresos totales, siguiente empleo (MXN 2024)",
  next_job_duration     = "Duración del siguiente empleo (semanas)",
  earnings_total        = "Ingresos totales acumulados a 3 años (MXN 2024)",
  months_worked_total   = "Meses trabajados a 3 años"
)

tar_read(itt_table_esp) |>
  mutate(
    resultado = labs_itt[name],
    across(c(coef, se), ~ ifelse(name %in% c("take_up_12", "survival_3"), .x * 100, .x)),
    across(c(coef, se), fmt_num),
    pv = ifelse(pv < 0.001, "$<$0.001", format(round(pv, 3), nsmall = 3)),
    n_efectivo = format(n_efectivo, big.mark = ","),
    h = round(h)
  ) |>
  select(resultado, coef, se, pv, n_efectivo, h) |>
  kbl(format = "latex", booktabs = TRUE, escape = FALSE,
      col.names = c("Resultado", "Efecto (ITT)", "Error est.", "Valor $p$",
                    "N efectivo", "$h$ (días)"),
      align = c("l", "r", "r", "r", "r", "r")) |>
  kable_styling(font_size = 9, latex_options = c("HOLD_position")) |>
  column_spec(1, width = "6.2cm") |>
  footnote(
    general = "Estimaciones de RD nítida (elegibilidad, no uso) con polinomio local lineal, kernel triangular, ancho de banda óptimo y valores p robustos con corrección de sesgo. Cifras monetarias en pesos de 2024.",
    general_title = "Nota: ",
    footnote_as_chunk = TRUE,
    threeparttable = TRUE
  )
```

### Sensibilidad al ancho de banda {.unnumbered}

La @tbl-sensibilidad re-estima los dos efectos principales fijando el ancho de banda en múltiplos del óptimo. Los puntos estimados son positivos en todo el rango y de magnitud comparable entre la mitad y una vez el ancho óptimo; a anchos muy amplios (1.5–2 veces el óptimo) se atenúan, como es esperable cuando la aproximación polinomial local incorpora observaciones cada vez más lejanas al umbral. La significancia estadística al 5% se concentra alrededor del ancho de banda óptimo, lo que refleja el equilibrio usual entre sesgo y varianza en este tipo de diseños.

```{r}
#| label: tbl-sensibilidad
#| tbl-cap: "Sensibilidad de los efectos principales (LATE) al ancho de banda."

bw <- tar_read(bw_sensitivity_esp) |>
  mutate(
    across(c(coef, se), ~ ifelse(name == "survival_3", .x * 100, .x)),
    multiplo_lab = ifelse(multiplo == 1,
                          "$h$ óptimo",
                          paste0(multiplo, " $\\times$ $h$")),
    across(c(coef, se), fmt_num),
    pv = ifelse(pv < 0.001, "$<$0.001", format(round(pv, 3), nsmall = 3)),
    n_efectivo = format(n_efectivo, big.mark = ","),
    h = round(h)
  )

n_surv <- sum(bw$name == "survival_3")

bw |>
  select(multiplo_lab, h, coef, se, pv, n_efectivo) |>
  kbl(format = "latex", booktabs = TRUE, escape = FALSE,
      col.names = c("Ancho de banda", "$h$ (días)", "Efecto (LATE)", "Error est.",
                    "Valor $p$", "N efectivo"),
      align = c("l", "r", "r", "r", "r", "r")) |>
  kable_styling(font_size = 9, latex_options = c("HOLD_position")) |>
  pack_rows("Supervivencia en desempleo a 3 meses (pp)", 1, n_surv) |>
  pack_rows("Duración del desempleo a 36 meses (semanas)", n_surv + 1, nrow(bw)) |>
  footnote(
    general = "Estimaciones de RDD difuso re-estimadas fijando el ancho de banda en múltiplos del óptimo (y escalando en la misma proporción el ancho de banda de la corrección de sesgo). Valores p robustos con corrección de sesgo. El renglón del ancho óptimo puede diferir marginalmente de la Tabla 2 porque el ancho de banda se fija de manera explícita en lugar de seleccionarse internamente.",
    general_title = "Nota: ",
    footnote_as_chunk = TRUE,
    threeparttable = TRUE,
    escape = FALSE
  )
```
