## Apéndice: validez y robustez {.unnumbered #sec-apendice}

### Balance de covariables en el umbral {.unnumbered}

```{r}
#| label: tbl-balance
#| tbl-cap: "Continuidad de covariables predeterminadas en el umbral de elegibilidad"

unidades <- c(
  "Mujer"                                = "Mujer (proporción)",
  "Fecha de nacimiento"                  = "Fecha de nacimiento (años)",
  "Inicio de vida laboral formal"        = "Inicio de vida laboral formal (años)",
  "Fecha de despido"                     = "Fecha de despido (años)",
  "Edad"                                 = "Edad (años)",
  "Días desde apertura de la cuenta"     = "Días desde apertura de la cuenta (días)",
  "Sin CURP"                             = "Sin CURP (proporción)",
  "Duración del empleo previo (semanas)" = "Duración del empleo previo (semanas)",
  "Ingresos totales, empleo previo"      = "Ingresos totales, empleo previo (MXN 2024)",
  "Salario mensual, empleo previo"       = "Salario mensual, empleo previo (MXN 2024)"
)

fmt_num <- function(x) {
  vapply(x, function(v) format(signif(v, 3), big.mark = ",", scientific = FALSE),
         character(1))
}

tr("balance_table_esp") |>
  mutate(
    covariable = unidades[covariable],
    across(c(coef, se), fmt_num),
    pv = ifelse(pv < 0.001, "$<$0.001", format(round(pv, 3), nsmall = 3)),
    n_efectivo = format(n_efectivo, big.mark = ","),
    h = round(h)
  ) |>
  kbl(format = "latex", booktabs = TRUE, escape = FALSE,
      col.names = c("Covariable", "Efecto (RD)", "Error est.", "Valor $p$",
                    "N efectivo", "$h$ (días)"),
      align = c("l", "r", "r", "r", "r", "r")) |>
  kable_styling(font_size = 9, latex_options = c("HOLD_position")) |>
  column_spec(1, width = "6.2cm") |>
  footnote(
    general = "Estimaciones de RD nítida (forma reducida) para cada covariable predeterminada, con polinomio local lineal, kernel triangular, ancho de banda óptimo y valores p robustos con corrección de sesgo. La discontinuidad en edad (y su reflejo mecánico en la fecha de nacimiento) equivale a ~1.5 meses sobre una media de 25 años: estadísticamente detectable, pero económicamente menor y del orden esperable al realizar diez pruebas simultáneas.",
    general_title = "Nota: ",
    footnote_as_chunk = TRUE,
    threeparttable = TRUE
  )
```

```{r}
#| label: fig-covariables
#| fig-cap: "Continuidad de covariables predeterminadas en el umbral de elegibilidad. Cada punto es el promedio dentro de un bin de la variable de asignación."
#| fig-width: 8
#| fig-height: 9
#| out-width: "92%"
#| fig-align: center
#| fig-pos: "p"

tr("covariates_plots_esp")
```

### Estimaciones de forma reducida (efecto de la elegibilidad) {.unnumbered}

La @tbl-itt reporta el efecto de la *elegibilidad* (forma reducida o intención de tratar, @eq-primera-etapa aplicada a cada resultado) junto a la primera etapa. Ningún efecto de forma reducida sobre resultados laborales es significativo al 5%, lo cual es consistente con una primera etapa de 3.6 puntos porcentuales: un efecto de 36 semanas sobre los usuarios (@tbl-resultados-principales) se diluye a menos de una semana al promediarse sobre toda la población cercana al umbral, mayoritariamente no usuaria. Cabe señalar que el cociente entre forma reducida y primera etapa no reproduce exactamente el LATE de la @tbl-resultados-principales porque cada estimación difusa selecciona su propio ancho de banda óptimo y aplica corrección de sesgo; la estabilidad del LATE ante variaciones del ancho de banda se examina en la @tbl-sensibilidad.

```{r}
#| label: tbl-itt
#| tbl-cap: "Efecto de la elegibilidad al RPD (forma reducida) sobre los resultados principales"

labs_itt <- c(
  take_up_12           = "Uso del RPD a 12 meses (primera etapa, pp)",
  survival_3           = "Supervivencia en desempleo a 3 meses (pp)",
  duration_36          = "Duración del desempleo a 36 meses (semanas)",
  next_job_av_earnings = "Salario mensual, siguiente empleo (MXN 2024)",
  next_job_duration    = "Duración del siguiente empleo (semanas)",
  earnings_total       = "Ingresos totales acumulados a 3 años (MXN 2024)",
  months_worked_total  = "Meses trabajados a 3 años"
)

tr("itt_table_esp") |>
  mutate(
    resultado = labs_itt[name],
    across(c(coef, se), ~ ifelse(name %in% c("take_up_12", "survival_3"), .x * 100, .x)),
    across(c(coef, se), fmt_num),
    pv = ifelse(pv < 0.001, "$<$0.001", format(round(pv, 3), nsmall = 3)),
    n_efectivo = format(n_efectivo, big.mark = ","),
    h = round(h)
  ) |>
  select(resultado, coef, se, pv, n_efectivo, h) |>
  kbl(format = "latex", booktabs = TRUE, escape = FALSE,
      col.names = c("Resultado", "Efecto (ITT)", "Error est.", "Valor $p$",
                    "N efectivo", "$h$ (días)"),
      align = c("l", "r", "r", "r", "r", "r")) |>
  kable_styling(font_size = 9, latex_options = c("HOLD_position")) |>
  column_spec(1, width = "7.2cm") |>
  footnote(
    general = "Estimaciones de RD nítida (elegibilidad, no uso) con polinomio local lineal, kernel triangular, ancho de banda óptimo y valores p robustos con corrección de sesgo. Cifras monetarias en pesos de 2024.",
    general_title = "Nota: ",
    footnote_as_chunk = TRUE,
    threeparttable = TRUE
  )
```

### Sensibilidad al ancho de banda {.unnumbered}

La @tbl-sensibilidad re-estima los dos efectos principales fijando el ancho de banda en múltiplos del óptimo. Los puntos estimados son positivos en todo el rango y de magnitud comparable entre la mitad y una vez el ancho óptimo; a anchos muy amplios (1.5–2 veces el óptimo) se atenúan, como es esperable cuando la aproximación polinomial local incorpora observaciones cada vez más lejanas al umbral. La significancia estadística al 5% se concentra alrededor del ancho de banda óptimo, lo que refleja el equilibrio usual entre sesgo y varianza en este tipo de diseños.

```{r}
#| label: tbl-sensibilidad
#| tbl-cap: "Sensibilidad de los efectos principales (LATE) al ancho de banda"

bw <- tr("bw_sensitivity_esp") |>
  mutate(
    across(c(coef, se), ~ ifelse(name == "survival_3", .x * 100, .x)),
    multiplo_lab = ifelse(multiplo == 1,
                          "$h$ óptimo",
                          paste0(multiplo, " $\\times$ $h$")),
    across(c(coef, se), fmt_num),
    pv = ifelse(pv < 0.001, "$<$0.001", format(round(pv, 3), nsmall = 3)),
    n_efectivo = format(n_efectivo, big.mark = ","),
    h = round(h)
  )

n_surv <- sum(bw$name == "survival_3")

bw |>
  select(multiplo_lab, h, coef, se, pv, n_efectivo) |>
  kbl(format = "latex", booktabs = TRUE, escape = FALSE,
      col.names = c("Ancho de banda", "$h$ (días)", "Efecto (LATE)", "Error est.",
                    "Valor $p$", "N efectivo"),
      align = c("l", "r", "r", "r", "r", "r")) |>
  kable_styling(font_size = 9, latex_options = c("HOLD_position")) |>
  pack_rows("Supervivencia en desempleo a 3 meses (pp)", 1, n_surv) |>
  pack_rows("Duración del desempleo a 36 meses (semanas)", n_surv + 1, nrow(bw)) |>
  footnote(
    general = "Estimaciones de RDD difuso re-estimadas fijando el ancho de banda en múltiplos del óptimo (y escalando en la misma proporción el ancho de banda de la corrección de sesgo). Valores p robustos con corrección de sesgo. El renglón del ancho óptimo puede diferir marginalmente de la Tabla 2 porque el ancho de banda se fija de manera explícita en lugar de seleccionarse internamente.",
    general_title = "Nota: ",
    footnote_as_chunk = TRUE,
    threeparttable = TRUE,
    escape = FALSE
  )
```
